臺灣高等法院高雄分院民事判決　　　　
                                    111年度上易字第164號
上  訴  人  洪定緯  
訴訟代理人  田杰弘律師
被上訴人    陳莉君  
上列當事人間請求返還借款等事件，上訴人對於中華民國111 年
3 月31日臺灣高雄地方法院110年度訴字第1057 號第一審判決提
起上訴，本院於111年10月19日言詞辯論終結，判決如下：
    主      文
原判決關於命上訴人給付逾新臺幣（下同）92萬元本息，及該部
分假執行之宣告，暨確定部分外訴訟費用之裁判均廢棄。
上開廢棄部分，被上訴人在第一審之訴駁回。
其餘上訴駁回。
第一審（除確定部分外）、第二審訴訟費用由上訴人負擔十分之
八，餘由被上訴人負擔。 
    事實及理由
一、被上訴人主張：上訴人自民國107年4月至108年1月間陸續向
    伊借款共新臺幣（下同）240萬元，伊均已依約匯款至其所
    有國泰世華商業銀行股份有限公司第000000000000號帳戶（
    下稱系爭帳戶），上訴人嗣除陸續還款計130萬元外，尚餘1
    10萬元未償並要求續借，兩造因此於109年7月1日、110 年5
    月1日分別簽立借貸40萬元、70萬元之借貸協議書（下稱系
    爭協議）為據。嗣因上訴人表示無力償還，經伊發函催告請
    求返還未獲置理，爰依系爭協議及消費借貸之法律關係提起
    本件訴訟。聲明：上訴人應給付被上訴人110 萬元，及自支
    付命令聲請狀繕本送達翌日起至清償日止，按年息5%計算之
    利息。
二、上訴人則以：伊係因負責經營大數聚國際投資股份有限公司
    （下稱大數聚公司）之訴外人潘信興債信不佳，始借系爭帳
    戶予其作為匯付投資款項使用，被上訴人之匯款均係交予潘
    信興之投資款，與伊無關，伊亦未與被上訴人簽立系爭協議
    ，兩造間並無消費借貸關係存在等語，資為抗辯。
三、原審判決命上訴人應給付被上訴人110 萬元本息，並駁回被
    上訴人其餘之訴（即逾110年7 月13日起算之遲延利息部分
    ），上訴人提起上訴，聲明：㈠原判決不利於上訴人部分廢
    棄；㈡上開廢棄部分，被上訴人在第一審之訴駁回。被上訴
    人答辯聲明：上訴駁回（被上訴人就其受敗訴判決部分，未
    據上訴，業已確定。）
四、兩造不爭執事項（見本院卷第79、89、93至94頁，並依判決
    格式修正或刪減文句）：
  ㈠被上訴人於107年4月2日、5月2日、6月29日、11月30日及108
    年1月2日各匯款30萬元、110萬元、60萬元、30萬元、10萬
    元至上訴人所有系爭帳戶，後被上訴人所有帳戶於107年10
    月15日、108年8月12日、109年6月10日分別受有匯款30萬、
    30萬、70萬元（以被上訴人名義匯入），兩造有爭執之差額
    計110萬元。
　㈡兩造於109年7月1日、110年5月1日簽立內文格式均同、右上
    角印明「續約」之系爭協議（簽名欄內上訴人名字以打字為
    之，並蓋用其任大數聚公司負責人時之登記印文），分別載
    明因被上訴人各向上訴人借款40萬元、70萬元事宜而同意簽
    立如何清償、風險貼水等協議。
　㈢上訴人於107年4月25日起登記為大數聚公司之負責人，潘信
    興為董事，該公司於109年10月20日決議解散，以上訴人為
    清算人，並於同月22日為解散登記。
五、兩造爭點及本院之判斷：
    本件爭點為兩造間是否存有110 萬元之消費借貸關係乙點，
    敘述如下：
　㈠按依法律之規定，有使用文字之必要者，得不由本人自寫，
    但必須親自簽名。如有用印章代簽名者，其蓋章與簽名生同
    等之效力，民法第3條第1項、第2項定有明定。又私文書經
    本人或其代理人簽名、蓋章者，推定為真正，民事訴訟法第
    358條第1項亦有明文。而印章由自己蓋用，或由有權使用之
    人蓋用為常態，由無權使用之人蓋用為變態，故主張變態事
    實之當事人，應就此負舉證責任，亦即契約書內當事人之印
    章如係真正，而該當事人否認係其本人所蓋或其有授權他人
    代蓋時，應由其負舉證責任。
　㈡被上訴人主張前因上訴人借款而已匯款共240萬元至其所有系
    爭帳戶，後上訴人除陸續匯還共130萬元至伊所有帳戶外
    ，尚餘差額計110萬元未償，已提出匯款單、客戶歷史交易
    清單、存摺明細、存戶交易明細為證（原審司促卷第9至11
    頁；卷㈠第37至43、71至75頁），上訴人除爭執非其借款外
    ，餘不予爭執，堪信屬實。而被上訴人就系爭款項屬兩造間
    之消費借貸，業提出109年7月1日、110年5月1日以上訴人名
    義簽立（以打字為之），並蓋用其任大數聚公司負責人時登
    記之印文，且右上角印以「續約」、各內載因被上訴人向上
    訴人借款40萬元、70萬元事宜而同意簽立如何清償、風險貼
    水等內容之系爭協議為證（原審司促卷第13至16頁），上訴
    人否認此為其所簽立，惟系爭協議既係於最後匯還日即109
    年6月10日後就所餘110萬元為協商處理，且於文件載明「續
    約」、「借款」之旨，被上訴人於此前已交付而未受返還之
    系爭款項的屬性，依該契約之文字表示，自屬消費借貸而無
    須別事探求。又系爭協議上有關上訴人之簽名係以其任大數
    聚公司負責人時之登記印文代之，此代簽名之印文既屬真正
    ，自與上訴人本人簽名生同等之效力，依上揭說明，系爭協
    議即應推定為真正，而上訴人所辯非其本人所蓋或未授權他
    人代蓋之事實既已經被上訴人否認，自應由其負舉證責任。
　㈢上訴人雖以前詞置辯，惟其聲請傳喚之證人即大數聚公司實
    際負責人潘信興業到庭證稱：「系爭協議是我蓋的章，當時
    是我跟被上訴人借款，因我借上訴人之系爭帳戶使用，所以
    用其名字來簽約，我們認識二、三十年，且我們在大陸有共
    同投資，所以上訴人才借我系爭帳戶，我有跟上訴人說需要
    借貸，他有同意我可以使用他的名字去簽約，且授權我可以
    用印，上訴人有授權我可以用他的名字、印章、帳戶對外為
    法律行為」等語（本院卷第56至61頁），而核上訴人於台灣
    高雄地方法院110年度訴字第1268號返還借款事件（下稱雄
    院1268案）審理中已自陳：「知道系爭帳戶係要做IPO（即
    首次公開募股）之收款，借出來的錢就是IPO之資金」等語
    ，且依該案調取該院111年度原金字第1號案卷（下稱雄院原
    金字1號）查閱結果，上訴人於台灣高雄地方檢察署110年度
    他字第3777號之警訊中乃稱：「伊約在94年間投資潘信興所
    述之IPO，在106年間與潘信興等人共同成立巨鼎綠能生物科
    技股份有限公司（註冊於中國福建浦田市），107年潘信興
    以其設立之大數據公司無法報稅及個人銀行帳戶被凍結為由
    ，問伊能否加入董監事當負責人，伊將資料交付潘信興之配
    偶林玉雀，並提供6個銀行帳戶給潘信興使用」等語（上開
    他字卷第29至31頁）；另上訴人於109年10月7日至110年2月
    26日間曾以微信傳送其與投資人間買賣「意德士、元大期、
    陞達、八貫、亞泰金屬、叡揚資訊、安普新、達亞、威鋒電
    子、上洋、長聖、穎葳、亨泰光、台微醫、博晟生醫、全宇
    昕、和大、惠特、AES-KY」股票之訊息（雄院原金1號卷第7
    5至78頁、第81頁），復與潘信興等人於110年6月29日簽立
    載稱：「借貸案債務人潘信興、洪定緯（以下簡稱甲方）…
    雙方初步就本案400多人債權金額總數約玖億（實際債權人
    數及債權總數金額依最終結算為準），由甲方就目前實質可
    處理能力圍內，向乙方提出具體償債作法並保證如下：一、
    甲方資產依司法程序辦理轉移乙方。二、甲方願提供目前剩
    餘資產（憑證置於甲方律處）價值概約陸仟萬元（依處分決
    算日價值為準）交付與乙方之債權人自救會統籌依法處理…
    」等語之意向書（同上卷第81頁、第83至84頁），並曾於10
    7年之公司會議中發言稱：「就像去年五月開始的話，到今
    天這個規模，也是當時候就想定的。到今天為止，現在大家
    的Base存量還有人員，大概都在我預期裡面。當然我們希望
    會更好，為什麼大家在這邊學習，跑到大陸去考試呢，因為
    我們就是要往大陸去發展啊！所以我常常跟各位講說，你在
    台灣有這個平台，在大陸我們也在籌備這個平台，為什麼你
    有時間要去考試，因為我們就是要往那邊去發展啊。就是大
    陸未來的規模也是我們想定的，所以大家在台灣再努力一點
    。我希望你去大陸發展的時候，你在台灣要有基礎的收入，
    我一直在跟各位同仁講，如要往大陸發展的同仁，我希望你
    基本的存量要有2千萬以上，可以保障你一個月收入在15萬
    以上到20萬，這樣才無後顧之憂。與其說是我跟董事長，董
    事長跟我創造個平台，也感謝各位參與，這一年以來，大家
    就像家人、兄弟姊妹、親朋好友啊相處在一起，我相信未來
    還有更輝煌的路可以走，我們一起努力好不好？」等語（同
    上卷第87、89頁），有雄院1268案判決書可參（外附卷，見
    理由㈣），且為上訴人所不爭執（本院卷第93頁），顯見大
    數聚公司之IPO業務係由潘信興與上訴人所創及經營，其係
    實質上參與該業務之人而非人頭，且提供系爭帳戶予潘信興
    用於該業務之借款亦係其所願、明知，證人潘信興所述應與
    事實相符而堪採信。則上訴人既早授權潘信興使用其名義、
    印章、系爭帳戶以對外為有關IPO業務之借款等法律行為，
    且其並未證明於潘信興與上訴人為系爭協議前已撤回其授權
    並週告於外之事實，上訴人所辯未授權潘信興於系爭協議代
    蓋印章云云即無足採。準此，系爭協議既係經上訴人授權用
    印而為真正，且為IPO所借資金之償還亦未逾權，上訴人於
    此自應負授權人之責任，被上訴人執真正之系爭協議請求上
    訴人履行，自屬有據。
　㈣末系爭協議第7條均約定「7.1款：除另有約定外，甲方得於
    本借貸協議書期間內，隨時以書面請求乙方提前清償借資金
    額。7.2款：乙方應於收到甲方前項請求後來兩月的十號（
    遇例假日順延）前（含）如數向甲方清償，為此清償之期間
    乙方無需計算利息予甲方。7.3款：甲方於本協議書到期日
    前提出7.1款之請求則適用如下兩項：1.如甲方提出7.1款請
    求時距本協議書到期日尚餘六個月以上，甲方承諾並無條件
    同意乙方只須償還借款金額之80%予甲方。如甲方提出7.1款
    請求時距本協議書到期日未滿六個月，甲方承諾並無條件同
    意乙方只須償還借款金額之90%予甲方」等語（原審司促卷
    第13至16頁），而被上訴人係於110年5月17日通知上訴人全
    部清償，有存證信函暨掛號回執可憑（同上卷第17至19頁）
    ，以系爭40萬元、70萬元借款之屆期日各為110年6月30日、
    111年4月30日，有系爭協議足佐，被上訴人之上揭通知自屬
    到期日前提出之清償請求。則系爭40萬元借款為清償請求時
    距到期日為未滿六個月，70萬元部分則尚餘六個月以上，被
    上訴人依約即僅得分別請求各該借款金額之90%、80%即36萬
    元、56萬元（400,000×0.9＝360,000；700,000×0.8＝560,000
    ），共92萬元，逾此即為無理由。
六、綜上所述，被上訴人依系爭協議及消費借貸之法律關係，請
    求上訴人給付92萬元及自110 年7 月13日起至清償日止，按
    年息5%計算之利息部分，洵屬有據，應予准許，逾此部分之
    請求，為無理由，應予駁回。原審就超過上開應予准許部分
    （除確定部分外），為上訴人敗訴之判決，自有未洽，上訴
    意旨指摘原判決此部分不當，求予廢棄改判，為有理由，爰
    由本院廢棄改判如主文第2 項所示。至於上開應准許部分，
    原審為被上訴人勝訴之判決，核無不合。上訴人仍執陳詞，
    指摘原判決此部分不當，求予廢棄改判，為無理由，應駁回
    其上訴。又本件事證已臻明確，兩造其餘攻擊防禦方法及舉
    證，核與判決結果不生影響，自無逐予論駁之必要，附此敘
    明。
七、據上論結，本件上訴為一部有理由、一部無理由，依民事訴
    訟法第449條第1項、第79條，判決如主文。
中　　華　　民　　國　111 　　年　　11　　月　　2 　　日
                            民事第二庭
                                審判長法  官  徐文祥　　
                                      法  官  何佩陵　　
                                      法  官  黃宏欽
以上正本證明與原本無異。
本件不得上訴。
中　　華　　民　　國　　111 　年　　11　　月　　2 　　日
                                      書記官  梁美姿